ACORDAO-COMPLETO-2537687

ACÓRDÃO 2824/2022 ATA 16/2022 - PRIMEIRA CÂMARA

VISTOS, relatados e discutidos estes autos que tratam de ato inicial de aposentadoria emitido, no âmbito do Instituto Federal de Educação, Ciência e Tecnologia do Sertão Pernambucano, em favor da Sra. Lucimar de Sousa,
ACORDAM os Ministros do Tribunal de Contas da União, reunidos em sessão da Primeira Câmara, ante as razões expostas pelo Relator, e com fundamento no art. 71, incisos III e IX, da Constituição Federal, arts. 1º, inciso V, 39, inciso II, e 45 da Lei 8.443/1992, art. 262, § 2º, do Regimento Interno e art. 6º, § 1º, da Resolução TCU 206, de 24/10/2007, em:
9.1. considerar legal o ato de aposentadoria de Lucimar de Sousa, determinando-se o correspondente registro;
9.2. determinar à unidade jurisdicionada que proceda à anotação devida nos assentamentos funcionais da interessada;
9.3. à Sefip, para que que efetue as devidas correções no Sistema e-Pessoal.

Ato de aposentadoria emitido no âmbito do Instituto Federal de Educação, Ciência e Tecnologia do Sertão Pernambucano para fins de registro.

Primeira Câmara

Instituto Federal de Educação, Ciência e Tecnologia do Sertão Pernambucano.

3. Interessados/Responsáveis:
3.1. Interessado: Lucimar de Sousa (XXX.739.704-XX).

13.1. Ministros presentes: Walton Alencar Rodrigues (Presidente), Benjamin Zymler (Relator) e Jorge Oliveira.
13.2. Ministro-Substituto presente: Augusto Sherman Cavalcanti.

BENJAMIN ZYMLER

Adoto como relatório a manifestação da unidade técnica, cujos termos são os seguintes:
"INTRODUÇÃO
Trata-se de ato de aposentadoria, submetido, para fins de registro, à apreciação do Tribunal de Contas da União (TCU) , de acordo com o art. 71, inciso III, da Constituição Federal.  O ato foi cadastrado e disponibilizado ao TCU por intermédio do Sistema e-Pessoal, na forma do art. 2º e 4º da Instrução Normativa TCU 78/2018.
O ato desse processo pertence às seguintes unidades:
Unidade emissora: Instituto Federal de Educação, Ciência e Tecnologia do Sertão Pernambucano.
Unidade cadastradora: Instituto Federal de Educação, Ciência e Tecnologia do Sertão Pernambucano.
Subunidade cadastradora: Diretoria de Gestão de Pessoas.
EXAME TÉCNICO
Procedimentos aplicados
Os procedimentos para exame, apreciação e registro de atos de pessoal encontram-se estabelecidos na Instrução Normativa TCU 78/2018 e na Resolução TCU 206/2007. Essas normas dispõem que os atos de pessoal disponibilizados por meio do e-Pessoal devem ser submetidos previamente a críticas automatizadas, com base em parâmetros predefinidos.
As críticas das informações cadastradas na etapa de coleta do ato foram elaboradas e validadas levando-se em conta as peculiaridades de cada ato. Os itens verificados nessa etapa são inerentes a dados cadastrais, fundamentos legais, mapa de tempo, ficha financeira, assim como eventuais ocorrências de acumulação. Trata-se de verificações abrangentes, minuciosas e precisas e sem a necessidade de ação humana e, portanto, menos suscetível a falhas. As críticas aplicadas estão discriminadas no sistema, no Menu e-Pessoal, opção "Crítica", que podem ser acessadas mediante concessão de perfil específico a servidores do TCU responsáveis pela análise.
Além das críticas automatizadas, há verificação humana adicional no caso de haver alertas do sistema ou informações não formatadas, como esclarecimentos do gestor ou do controle interno.
As críticas também consideram os registros do Sistema Integrado de Administração de Recursos Humanos (Siape) . O Siape disponibiliza informações atualizadas sobre as parcelas que integram os proventos, diferentemente, portanto, do e-Pessoal, que informa as parcelas no momento do registro do ato.
Essa confrontação com o Siape fornece uma visão atual e verdadeira da situação, o que permite descaracterizar irregularidades e inconsistências que, embora constantes do e-Pessoal, já foram corrigidas.
As verificações detectadas no ato encontram-se discriminadas na aba de pendências do ato no sistema e-Pessoal, bem como no espelho do ato contemplado por esta instrução.
Exame das Constatações
Ato: 10931/2018 - Inicial - Interessado (a) : LUCIMAR DE SOUSA - CPF: XXX.739.704-XX
Parecer do Controle Interno: considerar o ato Legal.
Constatação e análise: 
1.1.1. Houve o registro de pelo menos uma rubrica com 'Denominação para análise pelo TCU = Decisão judicial (16171 - DECISAO JUDICIAL TRANS JUG APO (Decisão judicial - Outros) - R$ 283,89) .
Justificativa do Gestor de Pessoal: Não há. Verificação efetuada no âmbito do TCU.
Análise do Controle Interno:  Não há. Verificação efetuada no âmbito do TCU.
Análise da Equipe Técnica: Ilegal
Trata-se de parcela remuneratória paga com base em decisão judicial proferida no âmbito do processo 93.0002364-0 que tramitou na Justiça Federal do Pernambuco, onde os autores obtiveram decisão judicial favorável no sentido de manter o pagamento do percentual de 26,06% (URP) .
O entendimento deste Tribunal é no sentido de que devem ser absorvidas na ou eliminadas da estrutura remuneratória dos servidores públicos federais, conforme o caso, o pagamento das seguintes rubricas judiciais: a) Plano Bresser (reajuste de 26,06%, referente à inflação de junho de 1987) ; b) URP de abril e maio de 1988 (16,19%) ; c) Plano Verão (URP de fevereiro de 1989, com o índice de 26,05%) ; d) Plano Collor (1990, com o índice de 84,32%) ; e) incorporação de horas extras; f) vantagem pessoal do art. 5º do Decreto 95.689/1988, concedida com o fito de evitar o decesso remuneratório em razão do reenquadramento de docentes e técnicos administrativos no Plano Único de Classificação e Retribuição de Cargos e Empregos; g) percentual de 28,86%, referente ao reajuste concedido exclusivamente aos militares pelas Leis 8.622/1993 e 8.627/1993, posteriormente estendido aos servidores civis pela Medida Provisória 1.704/1998; h) percentual de 3,17%, em função de perda remuneratória decorrente da aplicação errônea dos critérios de reajuste em face da URV (referente ao Plano Real) ; e i) percentual de 10,8%, concedido exclusivamente para proventos de aposentadoria e pensão civil. Nesse sentido foi o Acórdão 1614/2019-TCU-Plenário, de relatoria da Ministra Ana Arraes.
Assim, a manutenção de pagamentos relativos a essas vantagens apenas seria admissível se fosse necessário assegurar, imediatamente após a transposição ao Regime Jurídico Único (RJU) , a irredutibilidade da remuneração. Nessa hipótese, a vantagem seria paga sob a forma de VPNI e paulatinamente compensada nos aumentos subsequentes conferidos ao funcionalismo, até seu completo desaparecimento. Nesse sentido foi o Acórdão 3787/2020-TCU-Primeira Câmara, de relatoria do Ministro Vital do Rêgo.
No caso concreto, após a transposição ao RJU e decisão judicial, diversas leis reestruturaram a carreira da servidora, tais como as Leis 11.784/2008, 12.772/2012 e 13.325/2016.
Assim, entende-se que não há respaldo legal para manutenção do pagamento da URP, após a transposição ao RJU, decisão judicial, e das citadas leis que reestruturaram a carreira.
Percebe-se que os reajustes subsequentes à decisão judicial já foram suficientes para absorção da rubrica.
O quadro resumo de ocorrências e, quando for o caso, o detalhamento da norma legal e da jurisprudência para a inconsistência acima elencada encontra-se no anexo II dessa instrução. 
Encaminhamento do ato: 
Considerar ILEGAL e recusar registro do ato de Aposentadoria de LUCIMAR DE SOUSA do quadro de pessoal do órgão/entidade Instituto Federal de Educação, Ciência e Tecnologia do Sertão Pernambucano, com base nos arts. 71, inciso III, da Constituição Federal, 1º, inciso V, e 39, inciso II, da Lei 8.443/1992 e 260, § 1º, do Regimento Interno. 
Com fulcro no art. 262, caput, do Regimento Interno deste Tribunal, determinar ao órgão/entidade Instituto Federal de Educação, Ciência e Tecnologia do Sertão Pernambucano que: 
emita novo ato, livre da irregularidade ora apontada, em substituição  ao ato de Aposentadoria de LUCIMAR DE SOUSA, submetendo-o à nova apreciação por este Tribunal, na forma do artigo 260, caput, também do Regimento.
dispense a devolução dos valores indevidamente recebidos de boa-fé até a data da ciência do órgão/entidade Instituto Federal de Educação, Ciência e Tecnologia do Sertão Pernambucano, do acórdão que vier a ser proferido, com base no Enunciado 106 da Súmula da Jurisprudência do TCU.
no prazo de trinta dias, contados da ciência da decisão, envie a este Tribunal documentos comprobatórios de que o (a) interessado (a) cujo ato foi impugnado está ciente do julgamento deste Tribunal.
dê ciência, no prazo de quinze dias, contados da notificação, do inteiro teor desta deliberação (a) o interessado (a) , alertando-o (a) de que o efeito suspensivo proveniente da interposição de eventuais recursos junto ao TCU não o (a) exime da devolução dos valores percebidos indevidamente, caso o recurso não seja provido.
promova a exclusão, no prazo 15 (quinze) dias, contados a partir da ciência desta deliberação, sujeitando-se a autoridade administrativa omissa à responsabilidade solidária, da rubrica apontada em face de manifesta ilegalidade, uma vez que o seu pagamento não encontra respaldo na jurisprudência deste Tribunal.
CONCLUSÃO
A abrangência e a profundidade das verificações levadas a efeito fundamentam convicção de que o ato 10931/2018 pode ser apreciado pela ilegalidade, em razão das irregularidades apontadas no item Exame das Constatações desta instrução, que representam afronta à legislação e à jurisprudência de referência
PROPOSTA DE ENCAMINHAMENTO
Ante o exposto, com fundamento no art. 71, inciso III, da Constituição Federal, no art. 1º, inciso V, e art. 39, incisos I e II, da Lei 8.443/1992, no art. 260 do Regimento Interno do Tribunal de Contas da União, propõe-se: 
Considerar ILEGAL e recusar registro do ato de Aposentadoria de LUCIMAR DE SOUSA do quadro de pessoal do órgão/entidade Instituto Federal de Educação, Ciência e Tecnologia do Sertão Pernambucano, com base nos arts. 71, inciso III, da Constituição Federal, 1º, inciso V, e 39, inciso II, da Lei 8.443/1992 e 260, § 1º, do Regimento Interno.
Com fulcro no art. 262, caput, do Regimento Interno deste Tribunal, determinar ao órgão/entidade Instituto Federal de Educação, Ciência e Tecnologia do Sertão Pernambucano que: 
no prazo de trinta dias, contados da ciência da decisão, envie a este Tribunal documentos comprobatórios de que o (a) interessado (a) cujo ato foi impugnado está ciente do julgamento deste Tribunal.
promova a exclusão, no prazo 15 (quinze) dias, contados a partir da ciência desta deliberação, sujeitando-se a autoridade administrativa omissa à responsabilidade solidária, da rubrica apontada em face de manifesta ilegalidade, uma vez que o seu pagamento não encontra respaldo na jurisprudência deste Tribunal.
dispense a devolução dos valores indevidamente recebidos de boa-fé até a data da ciência do órgão/entidade Instituto Federal de Educação, Ciência e Tecnologia do Sertão Pernambucano, do acórdão que vier a ser proferido, com base no Enunciado 106 da Súmula da Jurisprudência do TCU.
emita novo ato, livre da irregularidade ora apontada, em substituição ao ato de Aposentadoria de LUCIMAR DE SOUSA, submetendo-o à nova apreciação por este Tribunal, na forma do artigo 260, caput, também do Regimento.
dê ciência, no prazo de quinze dias, contados da notificação, do inteiro teor desta deliberação (a) o interessado (a) , alertando-o (a) de que o efeito suspensivo proveniente da interposição de eventuais recursos junto ao TCU não o (a) exime da devolução dos valores percebidos indevidamente, caso o recurso não seja provido."
2.	O Ministério Público junto a esta Corte de Contas divergiu da manifestação da unidade técnica, aduzindo o seguinte:
	"Trata-se da análise do ato inicial da aposentadoria de Lucimar de Sousa emitido pelo Instituto Federal de Educação, Ciência e Tecnologia do Sertão Pernambucano (peça 3) .
2.	Após analisar a concessão, a Sefip propôs a ilegalidade e negativa de registro do ato em face do pagamento de parcela judicial de plano econômico no percentual de 26,05% (URP) , que já deveria ter sido absorvida por reajustes posteriores, consoante pacífica jurisprudência do TCU. Ao final da instrução formulou proposta de determinação para que a unidade jurisdicionada promova a exclusão da rubrica em razão de manifesta ilegalidade (peça 5) .
3.	De fato, assiste razão à unidade técnica quanto à ilegalidade do pagamento de parcela judicial de plano econômico sem a devida absorção. Todavia, a referida parcela foi excluída dos proventos da interessada, conforme se vê no contracheque relativo ao mês de março de 2022 (peça 7) , e no anexo I da instrução da Sefip (peça 5, p. 5) .
4.	Aplica-se, portanto, ao caso, o disposto no § 4º do art. 260 do Regimento Interno do TCU, segundo o qual, in verbis: 
§ 4º Os atos que, a despeito de apresentarem algum tipo de inconsistência em sua versão submetida ao exame do Tribunal, não estiverem dando ensejo, no momento de sua apreciação, a pagamentos irregulares, serão considerados legais, para fins de registro, devendo ser consignada no julgamento a ressalva em relação à falha que deixou de existir.
5.	Ante o exposto, e considerando que não se vislumbrou outra irregularidade no ato, este representante do Ministério Público de Contas da União, em dissonância com a proposta da unidade técnica, opina pela legalidade e registro do ato de aposentadoria em apreço, ressalvando que a parcela inquinada deixou de ser paga à inativa."
É o Relatório.

não há.

Procurador Rodrigo Medeiros de Lima.

APOSENTADORIA. EXCLUSÃO DA VANTAGEM TIDA POR ILEGAL ANTES DA APRECIAÇÃO DO ATO SUBMETIDO AO JULGAMENTO DO TRIBUNAL. INCIDÊNCIA DO DISPOSTO NO § 1º DO ART. 6º DA RESOLUÇÃO TCU 206/2007. LEGALIDADE DO ATO. DETERMINAÇÕES.

APOSENTADORIA (APOS)

Secretaria de Fiscalização de Integridade de Atos e Pagamentos de Pessoal e de Benefícios Sociais (Sefip).

Em julgamento, ato inicial de aposentadoria emitido, no âmbito do Instituto Federal de Educação, Ciência e Tecnologia do Sertão Pernambucano, em favor da Sra. Lucimar de Sousa, ex-ocupante do cargo de servente de limpeza.
2.	A unidade técnica, analisando as informações constantes dos autos, manifestou-se pela ilegalidade do ato, com a consequente negativa de registro, em razão do pagamento indevido de rubrica judicial relativa a plano econômico, a qual deveria ter sido absorvida por planos de carreira supervenientes.
3.	O órgão ministerial, por sua vez, afirmou assistir razão à unidade técnica quanto à ilegalidade do pagamento de parcela judicial de plano econômico sem a devida absorção. Ressaltou, no entanto, que a referida parcela foi posteriormente excluída dos proventos da interessada, ensejando, desse modo, a aplicação do disposto no § 4º do art. 6º da Resolução TCU 206/2007.
4.	O caput do art. 5º da Resolução TCU nº 206/2007, que estabelece procedimentos para exame, apreciação e registro dos atos de admissão de pessoal e de concessão de aposentadoria, reforma e pensão pelo Tribunal de Contas da União, dispõe que: "no exame dos atos sujeitos a registro, serão utilizadas, além das informações contidas no Sisac, aquelas cadastradas no Sistema Integrado de Administração de Recursos Humanos (Siape) , em sistemas similares utilizados pela unidade jurisdicionada e em outros sistemas de informação na área de pessoal disponíveis na administração pública".
5.	No caso concreto, como visto, unidade técnica e órgão ministerial divergem quanto à legalidade do ato inicial de aposentadoria da Sra. Lucimar de Sousa, tendo em vista a informação constante do formulário e-pessoal de que a referida interessada estaria percebendo em seus proventos de aposentadoria rubrica judicial referente a plano econômico.
6.	Ocorre que, após diligência realizada pelo órgão ministerial (peça 7) , verificou-se que a referida rubrica judicial foi excluída dos proventos da interessada, sanando a irregularidade porventura existente no ato de aposentadoria encaminhado ao exame do Tribunal.
7.	Tal fato, a meu ver, atrai a incidência do disposto no § 1º do art. 6º da Resolução 206/2007, que estabelece o seguinte:
"§ 1º. Os atos que, a despeito de apresentarem algum tipo de inconsistência ou irregularidade em sua versão submetida ao exame do Tribunal, não estiverem dando ensejo, no momento de sua apreciação de mérito, a pagamentos irregulares, serão considerados legais, para fins de registro, com determinação:
I - ao órgão ou à entidade de origem para efetivação das devidas anotações nos assentamentos funcionais dos servidores;
II - à unidade técnica competente para as devidas correções no Sistema Sisac"  (grifou-se) .
	Ante o exposto, acolhendo a proposta do órgão ministerial quanto ao encaminhamento a ser dado ao presente processo, VOTO por que o Tribunal adote a deliberação que ora submeto a este Colegiado.
TCU, Sala das Sessões, em 24 de maio de 2022.
BENJAMIN ZYMLER 
Relator